最高法院民事判決　　　　　　　九十六年度台上字第八二七號
上　訴　人　甲○○
　　　　　　乙○○
　　　　　　丙○○
　　　　　　丁○○
　　　　　　戊○○
　　　　　　己○○
　　　　　　庚○○
　　　　　　辛○○
　　　　　　壬○○
　　　　　　癸○○
　　　　　　子○○
共　　　同
訴訟代理人　王寶輝律師
　　　　　　黃文祥律師
　　　　　　商桓朧律師
被 上訴 人　丑○○
訴訟代理人　吳錫欽律師
複 代理 人　汪團森律師
被 上訴 人　寅○○
訴訟代理人　吳誠修律師
上列當事人間請求塗銷土地所有權登記事件，上訴人對於中華民
國九十五年十月二十五日台灣高等法院第二審判決（九十五年度
重上字第三五０號），提起上訴，本院判決如下：
    主  文
上訴駁回。
第三審訴訟費用由上訴人負擔。
    理  由
本件上訴人主張：坐落台北縣板橋市○○段四三六地號土地（重
測分割前舊地號為板橋鎮○○段一六九地號，下稱系爭土地）為
簡漢生公祭祀公業派下員所公同共有，該公業於未辦理土地所有
權移轉登記前，以簡平聘、簡石根、簡水、簡川流、簡北、簡清
山、簡榮杉、簡榮華、簡水龍、簡松柏、簡同麟、簡阿燦、簡土
樹、簡宇西、簡長慶等十五人（下稱簡平聘等十五人）登記為系
爭土地所有權人，而系爭土地之管理使用收益，均由簡漢生公祭
祀公業管理委員會管理人簡文獻、簡水柳、簡八、簡清景、簡呈
道、簡保全、簡阿七等七人（下稱簡文獻等七人）共同為之。嗣
該公業管理委員會管理人簡文獻等七人先後辭世，伊等十一人分
別為簡文獻等七人之男系繼承人。按系爭土地之登記名義人簡川
流過世後，其繼承人即被上訴人丑○○於民國九十四年八月十六
日辦妥繼承登記後，旋於九十四年九月七日將系爭土地所有權應
有部分六○分之六，以買賣為原因移轉登記予被上訴人寅○○。
被上訴人間上開移轉所有權之登記，因違反民法第八百二十八條
第二項之規定，應屬無效。被上訴人寅○○既不能取得系爭土地
應有部分之所有權，而登記為系爭土地所有權人，伊為系爭土地
之公同共有人，自得依民法第七百六十七條中段所有物妨害除去
請求權之規定，請求被上訴人寅○○塗銷系爭所有權移轉登記，
回復登記為被上訴人丑○○所有，以辦理簡漢生公祭祀公業土地
權利清理及管理人登記。爰求為：(一)確認被上訴人丑○○與寅
○○間移轉系爭土地所有權應有部分六○分之六之物權契約無效
；(二)被上訴人寅○○應將系爭所有權移轉登記予以塗銷之判決
。
被上訴人辯稱：系爭土地於日據時期，即係以簡平聘等十五人之
名義為登記，顯見系爭土地並非祭祀公業之土地；上訴人所主張
之簡漢生公祭祀公業根本不存在，其主張系爭土地為簡漢生公祭
祀公業派下員全體公同共有，顯屬無稽。又上訴人所提出之台灣
台北地方法院四十七年度調字第六二三號調解筆錄，其所載之聲
請人為簡漢生公祭祀公業管理委員會，非以簡漢生公祭祀公業為
聲請人，無法據此確認簡漢生公祭祀公業確屬存在，或系爭土地
確為簡漢生公祭祀公業之祀產。縱認確有簡漢生公祭祀公業之存
在，惟上訴人既非該祭祀公業派下員全體，亦非該祭祀公業之管
理人，復係以上訴人個人之名義起訴，其當事人顯屬不適格；被
上訴人丑○○、寅○○均係善意信賴土地登記簿上關於系爭土地
所有權應有部分六○分之六為被上訴人丑○○所有之登記，進而
為交易行為，應受土地法第四十三條規定之保護，不生移轉所有
權之物權契約為無效之問題等語，資為抗辯。
原審審理結果以：上訴人主張其為簡文獻等七人之男系繼承人，
系爭土地於日據時期係登記為簡文聘等十五人分別共有，其中簡
川流之登記應有部分為六○分之六，嗣被上訴人丑○○於九十四
年八月十六日辦妥上開簡川流應有部分之繼承登記後，旋將該應
有部分出賣予被上訴人寅○○，並辦理系爭所有權移轉登記完竣
等事實，業據其提出上訴人之戶籍謄本、簡文獻等七人之繼承系
統表、系爭土地舊式土地登記簿、異動索引、土地登記謄本為證
，且為被上訴人所不爭，堪信為真實。查上訴人聲明第一項係請
求確認被上訴人間之物權契約無效，非屬確認法律關係成立或不
成立，亦非確認證書真偽。且上訴人非不得提起他訴訟以達到確
認被上訴人間以買賣為原因所為之物權契約是否無效之事實，其
對於被上訴人二人提起如聲明第一項所示之確認訴訟，顯違民事
訴訟法第二百四十七條第二項之規定，其訴核與確認之訴要件不
合。次查上訴人本件聲明非確認派下權存在，而係以管理人之繼
承人身分請求確認被上訴人間就系爭土地以買賣為移轉原因之物
權契約無效，並進而請求塗銷登記。其在訴狀當事人欄並未表明
其為祭祀公業簡漢生公之管理人，顯係以自己名義起訴，又未表
明其係為全體派下員，或未證明已得其他公同共有人之同意，亦
非適格之當事人。況依上訴人訴之聲明即確認物權契約無效及塗
銷所有權移轉登記後，系爭六○分之六應有部分之所有權，僅恢
復為被上訴人丑○○所有，上訴人並無即受確認判決之法律上利
益。復查系爭土地所有權自日據時期迄今均未曾登記為簡漢生公
祭祀公業所有，自始即登記為簡平聘等十五人分別共有，現仍登
記為原分別共有人或其繼承人、受讓人所有。而簡漢生公祭祀公
業管理委員會既未依台北地院四十七年度調字第六二三號調解筆
錄移轉取得系爭土地所有權，即非屬系爭土地所有權人，上訴人
亦未舉證證明其為派下員，對系爭土地自非公同共有所有權人。
復查土地法第四十三條規定：依本法所為之登記，有絕對效力，
此項規定係為保護善意第三人起見，將登記事項賦與絕對真實之
公信力及保護交易之安全。系爭土地依上訴人提出之舊土地登記
謄本所有權部記載所有權人為簡平聘等十五人分別共有，並非為
簡漢生公祭祀公業所有。而分別共有人簡川流死亡後，被上訴人
丑○○因辦理繼承登記取得系爭土地應有部分六○分之六，嗣出
售予被上訴人寅○○，乃屬有權處分。上訴人復不能舉證證明被
上訴人間就系爭土地之買賣及所有權移轉係屬惡意。是被上訴人
寅○○所辯其應受信賴登記之保護等語，自屬有據。從而上訴人
請求確認被上訴人間就系爭土地所有權應有部分六○分之六所為
土地所有權之移轉契約無效，暨被上訴人寅○○應將上開土地所
有權登記予以塗銷，為無理由，不應准許等情，為其心證之所由
得，爰維持第一審所為上訴人敗訴之判決，駁回上訴人之上訴，
經核於法洵無違誤。上訴論旨，就原審取捨證據、認定事實之職
權行使，指摘原判決違背法令，求予廢棄，非有理由。又上訴人
所主張台北地院四十七年度調字第六二三號調解筆錄，僅係簡漢
生公祭祀公業管理委員會得請求被上訴人丑○○之被繼承人簡川
流辦理所有權移轉登記，自係以對人之債權關係為其訴訟標的，
而被上訴人寅○○僅為受讓權利標的物之人，並未繼受該債權關
係中之權利或義務，原調解筆錄確定之效力，自不及於被上訴人
寅○○，附此敘明。
據上論結，本件上訴為無理由。依民事訴訟法第四百八十一條、
第四百四十九條第一項、第七十八條，判決如主文。
中　　華　　民　　國　九十六　年　　四　　月　 十九　 日
                      最高法院民事第六庭
                          審判長法官  許　朝　雄
                                法官  鄭　玉　山
                                法官  吳　麗　女
                                法官  袁　靜　文
                                法官  許　澍　林
      本件正本證明與原本無異
                                      書  記  官
中　　華　　民　　國　九十六　年　　五　　月　　二　　日
                                                      v
